【裁判字號】    98,訴,408
【裁判日期】    981008
【裁判案由】    第三人異議之訴
【裁判全文】
臺灣新竹地方法院民事判決               98年度訴字第408號
原      告  郭素燕即輝煌企業社
訴訟代理人  乙○○
訴訟代理人  丙○○
被      告  國防部總政治作戰局
法定代理人  丁○○
訴訟代理人  林志宏律師
複代理人    劉君豪律師
上列當事人間第三人異議之訴事件，本院於民國98年9月24日辯
論終結，判決如下：
    主  文
原告之訴駁回。
訴訟費用由原告負擔。
    事  實
一、原告起訴主張：
（一）原告於民國（下同）75年6 月4 日向訴外人即執行債務人
      朱志明承租其所有門牌號碼新竹市○○路87號（1621、
      1622地號）之房屋，該房屋之一部分土地雖係為國有土地
      ，嗣後在80年間因天災損害原有設備不堪使用，及工廠所
      需之室內設備及翻修屋簷，均由原告出資購買，則上開建
      築物既為原告所出資購買建築物，且為原告占有中，原告
      自為系爭建物之所有權人。按第三人就執行標的物有足以
      排除強制執行之權利者，得於強制執行程序終結前，向執
      行法院對債權人提起異議之訴，強制執行法第15條前段定
      有明文，所謂第三人就執行標的物有足以排除強制執行之
      權利者，係指對於執行標的物有所有權、典權、留置權、
      質權存在情形之一者而言。
（二）被告在與訴外人即執行債務人朱志明之訴訟中，指稱其所
      有門牌號碼89號（1621、1622地號）房屋內為經營修車廠
      （輝煌企業社）場地，其負責人（即執行債務人）提起訴
      訟。然而，該修車廠核准設立登記成立時實際上是75年6
      月4 日法定代理人（郭素燕）；並於80年3 月8 日完成營
      利事業登記在案。嗣後在80年間因天災損害原有設備不堪
      使用，及工廠所用室內設備及翻修屋簷，均由原告出資購
      買。
（三）原告最初使用廠房建築物之地號敘述如下：「1616、1617
      （即鐵皮屋）、1621、1622、（1597-1、1597-4）及A系
      爭地」，經查：（1597-1、1597-4）及A系爭地，皆在朱
      永貴（即執行債務人之父親）之農舍內，故而朱永貴申請
      購買建築物之土地，嗣後該管理人（軍方尚駐地）在74年
      間將（1597-1、1597-4）有償賣給朱永貴，有轉讓書可稽
      。
（四）原忠勇營區因裁撤未再使用該基地（即不適用營地）中華
      民國85年11月1 日行政院台85防字第38150 號函核定；原
      忠勇營區為「不適用營地部份」且該地回歸非公用之管理
      人國有財產局。至此，如前述A 系爭地僅為1597地號之一
      部分畸零地，而就1621、1622地號有地基基礎之完整性。
      「查權利之行使，是否以損害他人為主要目的，應就權利
      人因權利行使所能取得之利益，與他人及國家社會因其權
      利行使所受之損失，比較衡量以定之。倘其權利行使，自
      己所得之利益極少而他人及國家社會所受之損失甚大者，
      非不得視為以損害他人為主要目的，此乃權利社會化之基
      本內涵所必然之解釋。」再者，被告在系爭土地上建築房
      屋，使訴外人即執行債務人引起訴訟，求命其除去地上物
      交付土地，核其情形，非如前述在74年間將（1597-1、
      1597-4）合一併有償賣給朱永貴，然亦係權利之濫用，有
      違誠信原則。況且原告就本案「按行使權利，履行義務，
      應依誠實及信用方法，民法第148 條第2 項定有明文。故
      權利者在相當期間內不行使權利，並因其行為造成特殊情
      況，足以引起義務人之正當信任，認為權利人已不欲行使
      其權利，而權利人再為行使時，應認為有違誠信原則，得
      因義務人之抗辯，使其權利歸於消滅。」最高法院56年台
      上字第1708號、71年台上字第737 號判例、88年台上字第
      497 號判決可資參照。
（五）綜上所陳，本件A系爭地在台灣光復前時，即已是訴外人
      即執行債務人原本農舍之建築物，故參酌國有財產法第49
      條第1項，非公用財產類之不動產，其已有租賃關係者，
      得讓售與直接使用人（即民國40年前已使用且有繳稅可證
      明），及第3項非公用財產類之不動產，其經地方政府認
      定應與鄰接土地合併建築使用者，得讓售與有合併使用必
      要之鄰地所有權人。為此聲明：
  １、本院98年度司執字第5225號強制執行事件，被告就本院93
      年度訴字第307號及臺灣高等法院96年度上字第161號民事
      判決附圖所示A部分面積168平方公尺之地上物所為之強制
      執行程序，應予撤銷。
  ２、訴訟費用由被告負擔。
二、被告則以：
（一）被告對訴外人朱志明聲請拆屋還地強制執行經本院98年度
      司執字第5225號強制執行受理在案者，其執行標的為訴外
      人朱志明所有越界占用新竹市○○段1597地號土地如附圖
      Ａ所示部份之鐵皮屋，合先敘明。
（二）原告如欲就被告聲請強制執行拆除之越界部分鐵皮屋依強
      制執行法第15條規定提起第三人異議之訴，自應依法舉證
      其對該鐵皮屋有所有權，惟原告既僅空言未能舉證，其提
      起第三人異議之訴自無理由；再者，系爭鐵皮屋係連接訴
      外人朱志明所有之門牌編號新竹市○區○○路89號建物向
      外搭建，係屬門牌編號新竹市○區○○路89號建物之附屬
      增建物，此有該鐵皮屋之現場照片可稽，故該鐵皮屋之所
      有權確屬訴外人朱志明所有無疑，原告主張為其所有，要
      非可採。
（三）又臺灣高等法院96年上字第161號民事判決第10頁第12行
      (三)以下至第11頁第3行，業已詳述上訴人即訴外人朱志明
      主張依土地法第120條、平均地權條例第77條、耕地三七
      五減租條例第17條規定，及軍方46年4月20日 (46)里精發
      字第0248號函應給予其補償費，惟因訴外人朱志明無法舉
      證系爭土地，其祖父朱天旺曾向管理機關承租耕作，再由
      其輾轉繼承承租權，被上訴人即本件被告自無給付補償費
      義務，且其主張補償費請求權已經罹於15年消滅時效，縱
      有請求權被上訴人亦得拒絕給付。
（四）是原告所陳不僅已經為前揭臺灣高等法院民事判決認為無
      理由，且更與本案無涉，原告郭素燕既為訴外人之配偶，
      若系爭鐵皮屋真為其所有，何以於原告與訴外人朱志明在
      本院93年訴字第307號及臺灣高等法院96年上字第161號民
      事訴訟進行時，原告及訴外人朱志明從未提出如此主張，
      直至被告對訴外人朱志明聲請強制執行，並已由本院執行
      處定期至現場鑑界指定拆除範圍時，方才由原告提起本件
      第三人異議訴訟，此顯係原告與其配偶朱志明意圖藉此干
      擾強制執行進行，以抗拒系爭鐵皮屋遭本院執行處強制拆
      除之舉，是原告所陳系爭鐵皮屋為其所有，顯屬事後編造
      之詞，委無可採。
（五）為此答辯聲明：
  １、原告之訴駁回。
  ２、訴訟費用由原告負擔。
三、程序部分：
    按「原告於判決確定前，得撤回訴之全部或一部，但被告已
    為本案之言詞辯論者，應得其同意」，又「訴經撤回者，視
    同未起訴」，民事訴訟法第262條第1項及第263條第1項前段
    分別定有明文。查本件原告原起訴聲明請求本院98年度司執
    字第5225號返還土地執行事件，就原告在門牌號碼新竹市○
    ○路89號側旁之房屋內之(1)L型磚牆(2)牆璧通風扇(3)照明電
    燈(4)屋頂鐵皮更換(5)鐵門（側邊）(6)鋁門窗(7)衛浴間設備(8)
    水使用設備等「動產」部分所為之強制執行程序，應予撤銷
    。嗣於98年8 月25日言詞辯論期日，原告當庭撤回該部分之
    聲明，復經被告同意其撤回，依前開說明，程序亦無不合，
    應予准許，故該部分請求已因撤回而不存在。
四、兩造經協議及簡化爭點如下：
（一）本院98年度司執字第5225號強制執行執行名義即本院93年
      度訴字第307號、臺灣高等法院96年度上字第161號民事判
      決附圖所示A部分面積168平方公尺之地上物（鐵皮建物）
      所有權或事實上處分權歸屬何人？
（二）原告主張前項地上物（鐵皮建物）為其出資建造，以所有
      人之地位主張就上開強制執行事件提起第三人異議之訴，
      有無理由？
五、法院得心證之理由：
（一）按第三人就執行標的物有足以排除強制執行之權利者，得
      於強制執行程序終結前，向執行法院對債權人提起異議之
      訴，強制執行法第15條前段定有明文，所謂第三人就執行
      標的物有足以排除強制執行之權利者，係指對於執行標的
      物有所有權、典權、留置權、質權存在情形之一者而言。
      本件原告主張：被告於其對訴外人即本院98年度司執字第
      5225號拆屋還地強制執行事件之執行債務人朱志明之訴訟
      中，指稱其所有門牌號碼89號（1621、1622地號）房屋內
      為經營修車廠（輝煌企業社）場地，其負責人（即執行債
      務人）提起訴訟。然而，該修車廠核准設立登記成立時實
      際上是75年6 月4 日法定代理人（郭素燕）；並於80年3
      月8 日完成營利事業登記在案。嗣後在80年間因天災損害
      原有設備不堪使用，及工廠所用室內設備及翻修屋簷，均
      由原告出資購買，故該系爭土地（即附圖所示Ａ部分）之
      地上鐵皮建物為原告所有，被告對之強制執行，即非合法
      ，原告乃依前開強制執行法第15條規定提起本件第三人異
      議之訴，以排除被告上開之強制執行並由本院撤銷已執行
      之程序等情，固據其營利事業登記證（見本院卷第17頁）
      影本一件、照片九幀為證。惟原告上開主張為被告所否認
      ，並抗辯：被告對訴外人朱志明聲請拆屋還地強制執行經
      本院98年度司執字第5225號強制執行受理在案者，其執行
      標的為訴外人朱志明所有越界占用新竹市○○段1597地號
      土地如附圖Ａ所示部份之鐵皮屋；原告如欲就被告聲請強
      制執行拆除之越界部分鐵皮屋依強制執行法第15條規定提
      起第三人異議之訴，自應依法舉證其對該鐵皮屋有所有權
      ，系爭鐵皮屋係連接訴外人朱志明所有之門牌編號新竹市
      ○區○○路89號建物向外搭建，係屬門牌編號新竹市○區
      ○○路89號建物之附屬增建物，此有該鐵皮屋之現場照片
      可稽，故該鐵皮屋之所有權確屬訴外人朱志明所有無疑，
      並提出臺灣高等法院96年上字第161號民事判決影本、現
      場照片一幀為證。
（二）按當事人主張有利於己之事實者，就其事實有舉證之責任
      ，民事訴訟法第277 條前段定有明文。查本件被告對訴外
      人朱志明（即原告之夫）聲請拆屋還地強制執行事件經本
      院98年度司執字第5225號強制執行事件受理在案，其執行
      標的為新竹市○○段1597地號土地如附圖Ａ所示部份之鐵
      皮建物，並係以本院93年度訴字第307 號、臺灣高等法院
      96年度上字第161 號民事判決為其執行名義等情，業經本
      院調閱98年度司執字第5225號強制執行事件卷證無訛。次
      查本件原告主張其為上開強制執行事件之執行標的所有權
      人並提起本件訴訟，惟：臺灣高等法院96年上字第161 號
      民事判決第四頁記載該訴訟兩造不爭執事項第（六）項：
      「系爭土地上有系爭房屋，為未辦保存登記建物之鐵皮屋
      （房屋照片見原審卷二第55、第56頁），上訴人（即本件
      原告之夫朱志明）就系爭房屋有事實上處分權。」，有該
      判決影本在卷足稽，足認原告之夫朱志明於前開訴訟時即
      就本件系爭土地上之系爭鐵皮建物其有事實上處分權乙節
      不爭執，本件原告為朱志明之妻，就該前案訴訟各節知之
      甚詳，且該訴訟自93年間起訴至97年2 月5 日判決確定，
      歷時四年餘，然原告於該等訴訟中始終未曾主張其為所有
      權人或事實上處分權人乙事，迄至本院98年度司執字第
      5225號強制執行事件執行時，始主張其為所有權人並提起
      本件訴訟，已非無可疑；參以證人甲○○（即系爭鐵皮建
      物之承造者）到庭證述：「（法官問：系爭地上物照片是
      否你承作？何時？是何人請你施作？）是我承包的，時間
      已經很久，我忘記了。我是承攬該地上物的建造，是我叔
      叔（即朱永貴，原告之公公）叫我來施作的，有給付工程
      款給我，但多少錢我忘了。當時系爭地上物一次就建好了
      ，當時原告尚未嫁給我堂哥朱志明，時間已經很久。後來
      我也有去系爭地上物作修補的工程，也是很久之前的事了
      ，是陸陸續續去補修損壞處，並沒有大幅度的翻修，就一
      直維持到現在，中間並沒有拆除重蓋。請我來補修的都是
      我堂哥，我請款也是和我堂哥請，但是因為我堂哥的錢是
      堂嫂在管理，我堂哥就叫堂嫂交付款項給我，第一次建造
      時是我叔叔付錢給我的。」、「（問：附圖Ａ部分168 平
      方公尺是否你施作？何時？何人請你施作？）證人答：是
      Ａ部分全部，是我叔叔叫我去施作的，當時就已經將附圖
      Ａ的空地全部搭建起來。」、「（原告訴訟代理人問：附
      圖Ａ部分之地上物是否你分三個時期承作？）證人答：該
      地上物全部都是我承作無誤，但時間點我不記得。」（見
      本院98年9 月24日言詞辯論筆錄第2 、3 頁，即本院卷第
      53頁反面、第54頁）等情，其均無法證明系爭土地之鐵皮
      建物係原告所述由其僱工出資建造，是此部分亦無得為有
      利於原告之認定，原告主張其為系爭土地上之鐵皮建物所
      有權人或事實上處分權人乙節，尚屬無據，無可採信。從
      而，原告主張前項地上物（鐵皮建物）為其出資建造，以
      所有人之地位主張就上開強制執行事件提起第三人異議之
      訴，並請求撤銷98年度司執字第5225號強制執行事件之執
      行程序云云，即無理由，應予駁回。
（三）因本案事證已臻明確，兩造其餘主張陳述及所提之證據，
      經審酌後，或與本件爭點無涉，或於判決結果無影響，爰
      不逐一論述，附此敘明。
六、據上論結：本件原告之訴為無理由，並依民事訴訟法第78條
    規定，判決如主文。
中    華    民    國    98    年    10    月    8     日
                  民事第一庭    法  官  陳順珍
以上正本係照原本作成。
如對本判決上訴，須於判決送達後20日內向本院提出上訴狀。
中    華    民    國    98    年    10    月    8     日
                                書記官  陳筱筑


司法院資訊處製作；財團法人民間司法改革基金會備份。
